ACORDAO-COMPLETO-2351001

ACÓRDÃO 5144/2019 ATA 22/2019 - PRIMEIRA CÂMARA

VISTOS, relatados e discutidos estes autos de Representação formulada pela Secretaria de Controle Externo no Paraná em que foram suscitadas possíveis irregularidades no Pregão Eletrônico 57/2017, realizado pela Universidade Federal do Paraná,
ACORDAM os Ministros do Tribunal de Contas da União, reunidos em sessão da Primeira Câmara, diante das razões expostas pelo relator, em:
9.1. conhecer da presente representação, satisfeitos os requisitos de admissibilidade previstos nos arts. 235 e 237, inciso VI, do Regimento Interno deste Tribunal, e no art. 103, § 1º, da Resolução - TCU 259/2014, para, no mérito, considerá-la procedente;
9.2. dar ciência à Universidade Federal do Paraná, com fundamento §2º do art. 9º do Decreto 5.450/2005 c/c §1º do art. 15 da Lei 8.666/1993 e art. 16 do Decreto 7892/2013, de que a estimativa do valor de diversos serviços contratados por meio de seu Pregão 57/2017 estava em desacordo com os preços de mercado;
9.3. arquivar o presente processo, nos termos do art. 250, inciso I, do RI/TCU.

Representação de UT a respeito de possíveis irregularidades ocorridas na Universidade Federal do Paraná, relacionadas ao PREGÃO ELETRÔNICO Nº 057/2017 - UFPR (UASG 153079).

Primeira Câmara

Universidade Federal do Paraná.

3. Interessados/Responsáveis:
3.1. Responsáveis: Edivan Bubinski Linhares (XXX.860.569-XX); Marco Antonio Ribas Cavalieri (XXX.642.699-XX).

13.1. Ministros presentes: Benjamin Zymler (na Presidência), Walton Alencar Rodrigues (Relator) e Vital do Rêgo.
13.2. Ministro-Substituto convocado: Marcos Bemquerer Costa.
13.3. Ministros-Substitutos presentes: Augusto Sherman Cavalcanti e Weder de Oliveira.

WALTON ALENCAR RODRIGUES

Trata-se de Representação formulada pela Secretaria de Controle Externo no Paraná (peças 8 e 9) em que são suscitadas possíveis irregularidades verificadas no Pregão Eletrônico 57/2017, realizado pela Universidade Federal do Paraná (UFPR) .
Estimado em R$ 1.780.830,50, o certame tem por objeto a implantação de sistema de registro de preços, com vigência de 12 meses a contar da assinatura, destinada à contratação de serviços de transporte, hospedagem e alimentação para suporte às aulas práticas de diversos setores da Universidade Federal do Paraná, conforme Edital e anexos à peça 7.
Em despacho de peça 10, conheci da representação, indeferi a proposta de medida cautelar e restituí os autos à unidade técnica para saneamento e instrução do mérito. 
Transcrevo a seguir instrução do Auditor (peça 23) , com proposta de audiências:
“2.	Inicialmente, a presente representação foi encaminhada ao Gabinete do Ministro-Relator com proposta de adoção de medida cautelar no sentido de suspender o processo de contratação de que tratou o Pregão Eletrônico nº 57/2017 (SRP) , em razão da constatação de indícios de irregularidades relacionadas à ausência de estudos suficientes quanto à estimativa de preços, à ausência de parcelamento do objeto e mesmo quanto à abrangência da contratação. Em análise preliminar, o Ministro-Relator concluiu pela ausência de requisitos para expedição da medida acautelatória e determinou à unidade técnica que acompanhasse o debate e a adequação de futura norma regulamentadora a ser editada pela instituição sobre o tema, além da verificação dos mecanismos adotados no controle da utilização da ata de registro de preços correspondente (peça 10) . Nesse sentido, foi promovida a realização de diligência junto à instituição, nos termos no art. 11 da Lei 8.443/1992 c/c o art. 157 do Regimento Interno do TCU.
	EXAME TÉCNICO
3.	Em resposta à diligência promovida por esta Secretaria, por meio do Ofício 288/2018 (peça 12) , datado de 11/4/2018, a Pró-Reitoria de Administração da UFPR apresentou, tempestivamente, as seguintes informações e/ou esclarecimentos constantes da peça 14:
a.	 Que a Gerência de Planejamento e Controle (GEPEC) do Departamento de Licitações e Contratações (DELIC} aprimorou os controles sobre a utilização da Ata de Registro de Preços do Pregão 57 /2017, conforme e-mail encaminhado às unidades orçamentárias (SEI nº 0930817 - Anexo I) , responsáveis pelo empenhamento das demandas e pela disseminação das informações administrativas às unidades a que são ligadas;
b.	  Que, desde o início da execução, para que fosse autorizada a utilização dos quantitativos da ata, foi solicitada informação expressa do Ordenador de Despesa sobre a finalidade da contratação, qual seja, o atendimento à atividade prática prevista no programa da disciplina, estritamente aos alunos regularmente matriculados. Este controle foi observado nos 16 processos (9 em 2017, 7 em 2018) de solicitações de autorização para empenhar, que passaram por aquela unidade;
c.	 Que, da utilização da Ata, não foi constatada falha na estimativa dos quantitativos, realizada com base na utilização das atas de 2016, estando a maioria dos itens com significativa proporção do total licitado já utilizado. Esclarecendo que os quantitativos diferem em nossa Planilha de Controle, hospedada no sítio do Departamento de Licitações e Contratações - DELIC, no link "Pregões Vigentes", e no SIASG, porque as unidades podem solicitar a autorização para empenho dos itens e não efetivar imediatamente o empenhamento. Outrossim, que alguns itens não têm sido utilizados, principalmente os transportes rodoviários, cuja demanda varia de acordo com a disponibilidade da frota própria da UFPR, o que tem sido priorizado;
d.	 Ressalta que não foram recebidas solicitações de adesões por outros órgãos, conforme relatório extraído do sistema SIASG (SEI nº 0930973 - Anexo II) ;
e.	 Que uma nova licitação, já está sendo planejada, por meio do processo SEI nº 23075.001739/2018-06, e estão contempladas algumas modificações, a fim de ir ao encontro das orientações exaradas por essa r. Corte. Uma delas é a segmentação dos grupos de itens para atender disciplinas específicas, gerando vários lotes para a licitação que, dessa forma, proporcionando melhores preços pela maior assertividade dos licitantes no momento da elaboração de suas propostas, além da ampliação da competitividade;
f.	Aponta que algumas incertezas foram verificadas pela equipe de planejamento da contratação, no que concerne à estimativa dos quantitativos demandados. Considerando a liberdade de atuação dos professores, característica do ambiente universitário, e ainda, o fato de o levantamento das necessidades da presente licitação ter sido realizado no primeiro semestre de 2018 para utilização, inclusive, no primeiro semestre de 2019, poderá haver outro professor designado para a disciplina, o qual poderá entender que a aula prática não deve ser realizada no local "x", mas sim no local "y". Tais decisões ficam atreladas, ainda à disponibilidade orçamentária, que muda de ano para ano. Por esta razão, tentou-se organizar, tanto quanto possível, lotes que atendam as demandas mais estabelecidas, mas não é possível prescindir de itens que permitam a definição dos destinos a partir do planejamento de cada professor para cada disciplina, característica essa que é própria do Sistema de Registro de Preços;
g.	Na elaboração do planejamento foram consideradas as seguintes situações: para o Grupo 1, as quantidades utilizadas da Ata de Registro de Preços atualmente vigente, projetada para 12 meses, mais o somatório das demandas dos grupos específicos, além de uma margem de segurança de 30%, definida no Manual de Compras da UFPR (págs. 17 /22) . Já para os Grupos 2 a 27, as demandas levantadas pela equipe de planejamento da contratação, acrescidas da margem de segurança 30%, como dito anteriormente. Utilizou-se a margem de segurança nestes casos, devido à possibilidade do aumento do tamanho das turmas, a critério dos Departamentos Acadêmicos. Reiteramos que, pela própria característica do Sistema de Registro de Preços, não há obrigatoriedade da contratação dos totais licitados pela UFPR;
h.	 Diante da análise de riscos da contratação elaborada, considerou-se a hipótese de alguns grupos da licitação restarem fracassados. Para evitar que haja impossibilidade de atendimento às aulas de campo por essa razão, os quantitativos previstos nos grupos foram replicados no grupo 1, de maneira que poderão ser contratados isoladamente em caso de indisponibilidade de item específico;
i.	 Foi mantida a opção pela contratação através do Sistema de Registro de Preços que, além de se apresentar como a melhor opção diante da oscilação da demanda, viabiliza a não contratação, por exemplo, dos itens de transporte, sempre que houver disponibilidade dos veículos próprios da UFPR;
j.	Foram retirados alguns itens não utilizados no registro de preços atual, e que não vinham sendo usados nas contratações anteriores: ônibus executivo e van por diária, micro-ônibus e van por quilômetro percorrido;
k.	Foram ampliadas as opções de hospedagem, permitindo que os alunos sejam acomodados até em quartos quádruplos, o que reduziu o valor estimado por aluno para hospedagem;
l.	As estimativas de custos foram realizadas de maneira uniforme para as refeições e transportes, por se considerar que se darão sob as mesmas condições (em trânsito) . Dessa forma, todos os licitantes partirão de um mesmo teto para os lances, qual seja, a média dos valores pesquisados, em sua maioria, no Painel de Preços do Ministério do Planejamento. Para hospedagem, foram consideradas as especificidades das regiões indicadas como destinos;
m.	Será observada no processo de seleção de fornecedores, a orientação do Ministério do Planejamento sobre a adjudicação por valor global de itens em grupos. Ficou definido que deverá ser observado o menor preço apresentado para cada item, para os itens do Grupo 1, no qual haverá a possibilidade de aquisição de itens de maneira isolada;
n.	Para os itens nos Grupos 2 a 27, a adjudicação será pela melhor proposta para o lote, posto que não há a possibilidade de aquisição dos itens de maneira isolada: sempre que houver a aula de campo, serão contratados os itens de hospedagem, alimentação e transporte. Ressalva se faz apenas pela possibilidade de não contratação do transporte, em caso de decisão pela utilização da frota própria da UFPR;
o.	Por fim, que a Pró-Reitoria de Graduação - PROGRAD, já foi instada a discutir e elaborar norma específica para a utilização da licitação em questão, visando atender aulas práticas de campo, conforme é possível verificar nos documentos constantes dos anexos Ili (SEI nº 0930952) e IV (SEI nº 0930959) .
4.	De modo a certificar que as providências informadas pela instituição foram efetivamente adotadas, entendeu-se necessário promover uma análise comparativa entre o edital relativo à contratação desses serviços para o exercício de 2018, Pregão Eletrônico 108/2018 (SRP) , e o edital do Pregão 57/2017 (SRP) , objeto dessa representação:
	Item do Edital
	PE 57/2017 (peça 19, p. 9) 
	PE 108/2018 (peça 21, p. 9-10) 

	7. DA ANÁLISE E JULGAMENTO DAS PROPOSTAS
	O critério de julgamento da presente licitação é o de MENOR PREÇO GLOBAL PARA O LOTE (itens 1 a 17) .
	O critério de julgamento da presente licitação é o de MENOR PREÇO GLOBAL PARA CADA GRUPO DE ITENS.
a) para os itens do Grupo 1, em que há a possibilidade de aquisição isolada dos itens, o licitante vencedor deverá ser detentor do menor lance válido para cada item do grupo. No momento da seleção da proposta, a Pregoeira convocará o licitante melhor classificado para negociação dos valores dos itens que não forem os melhores, sob pena de desclassificação da proposta; b) para os itens dos Grupos 2 a 27, em que não haverá aquisição de itens de maneira isolada, será classificado o licitante que oferecer o menor preço global para cada grupo. Essa disposição não exclui a prerrogativa da UFPR de não contratar os itens de transporte rodoviário, nos termos da alínea “b” do item 4.1.1 do Termo de Referência (Anexo 1 deste Edital) .

	Orçamento estimado no termo de referência:
	PE 57/2017 (peça 19, p 27-31) 
	PE 108/2018 (peça 21, p. 26-31) 

	Item 1
	Hospedagem. Diária por aluno em apartamento duplo, com café da manhã incluso- R$ 94,39
	Hospedagem. Diária por aluno em apartamento triplo ou quádruplo, com café da manhã incluso – R$ 72,85 (-23%) 

	Item 2
	Hospedagem-laboratório. Diária por aluno em apartamento duplo, com café da manhã incluso, em hotéis fazenda ou temáticos, para prática das atividades do Curso de Turismo – R$ 317,33
	Hospedagem-laboratório. Diária por aluno em apartamento duplo, com café da manhã incluso, em hotéis fazenda ou temáticos, para prática das atividades do Curso de Turismo – R$ 130,29 (-59%) 

	Item 3
	Café da manhã (quando não incluído na hospedagem) –R$ 13,96
	Café da manhã (quando não incluído na hospedagem) –R$ 9,44 (-33%) 29

	Item 4
	Café Colonial ou rural especificamente para as atividades do Curso de Turismo – R$ 49,90
	Café Colonial ou rural especificamente para as atividades do Curso de Turismo – R$29,33 (-41%) 

	Item 5
	Almoço – R$ 25,00
	Almoço – R$19,95 (-20%) 

	Item 6
	Refeição típica especificamente para as atividades do Curso de Turismo – R$62,00
	Refeição típica especificamente para as atividades do Curso de Turismo – R$ 57,97 (-6.5%) 

	Item 7 
	Jantar – R$25,00
	Jantar – R$22,00 (-12%) 

	Item 8/9
	Diária de barco para transporte marítimo de pessoas no Litoral do Estado do Paraná, com saída de Pontal do Sul e com ida e volta no mesmo dia. A embarcação deverá ser motorizada, com capacidade para 25 (vinte e cinco) pessoas R$2.733,33
	Diária de barco para transporte marítimo de pessoas no Litoral do Estado do Paraná, com saída de Pontal do Sul e com ida e volta no mesmo dia. A embarcação deverá ser motorizada, com capacidade para 25 (vinte e cinco) pessoas R$1.480,00 (-46%) 

	Item 9/10
	Diária de barco para transporte marítimo de pessoas no Litoral do Estado do Paraná, com saída de Pontal do Sul e ida e volta no mesmo dia. A embarcação deverá ser motorizada, com capacidade para 50 (cinquenta) pessoas – R$3.550,00
	Diária de barco para transporte marítimo de pessoas no Litoral do Estado do Paraná, com saída de Pontal do Sul e ida e volta no mesmo dia. A embarcação deverá ser motorizada, com capacidade para 50 (cinquenta) pessoas – R$2.257,50 (-36%) 

	Item 12/13
	Transporte rodoviário em ônibus executivo. Valor do quilômetro rodado, com saída de qualquer das sedes da UFPR em Curitiba e Região Metropolitana, Matinhos, Pontal do Sul, Palotina ou Jandaia do Sul/PR – R$5,87
	Transporte rodoviário em ônibus executivo. Valor do quilômetro rodado, com saída de qualquer das sedes da UFPR em Curitiba e Região Metropolitana, Matinhos, Pontal do Sul, Palotina ou Jandaia do Sul/PR – R$4,68 (-21%) 

5.	Da análise realizada, constata-se que houve a efetiva alteração do critério de julgamento para os itens do Grupo 1, de maior relevância, que corresponde a 64% do total passível de contratação, R$1.433.666,78 de R$2.240.146,28. Além de expressiva redução nos preços de referência estimados para os serviços licitados, variando de 6,5% a 59%, que não apresenta qualquer aspecto relacionado a eventual reposicionamento do mercado a respeito dos preços praticados, mas apenas em razão da correta e adequada descrição dos serviços requeridos em conformidade com o princípio constitucional da economicidade.
6.	A inobservância do preceito constitucional retrocitado na elaboração do termo de referência do Edital 57/2017 implicou, comparativamente ao Edital 108/2018, apenas em relação ao volume de serviços a ser contratado, estimado em 6.000 diárias, para o item 1 (peça 19, p. 27; peça 21, p. 26) , que correspondem a gastos potenciais de R$566.340,00, a R$94,39 por  6.000 diárias em 2017/2018, e de R$ 437.100, a R$72,85 pelas mesmas 6.000 diárias em 2018/2019, um prejuízo potencial de R$129.240,00, para os cofres públicos. 
7.	A edição do Memorando-Circular n.15/2018 (peça 15) , pela UFPR, que definiu regras de ajuste nos procedimentos de planejamento das contratações pela instituição a partir da vigência da Instrução Normativa n. 01, de 29 de março de 2018, do Ministério do Planejamento, Desenvolvimento e Gestão, incluiu a exigência de prévia aprovação da Central de Transportes da Pró-Reitoria de Administração para a aquisição de quaisquer serviços relativos a transportes.
8.	Essas constatações de efetiva melhoria no planejamento da contratação dos serviços com efeito imediato na qualidade das estimativas de preços e no gerenciamento das aquisições após a ação de controle deste Tribunal corroboram as conclusões da unidade técnica que motivaram a iniciativa de representar. Além de evidenciar a propriedade do acompanhamento determinado pelo Ministro-Relator.
9.	A constatação de que os preços estimados para realização do Pregão 108/2018 demonstraram estar alinhados com o mercado, pois todos os itens foram adjudicados em valores abaixo dos de referência, conforme a Ata do Pregão (peça 18) , permite concluir pela irregularidade na elaboração do termo de referência do pregão 57/2017, em afronta às disposições do §2º do art. 9º do Decreto 5.450/2005, caracterizada pela adoção de valores estimados em desacordo com os preços de mercado em afronta ao princípio da economicidade
10.	Sendo importante registrar que a existência de preços registrados não obriga a Administração a firmar as contratações que deles poderão advir, principalmente, quando é possível, previamente, verificar se o preço registrado é compatível com os preços de mercado na data da contratação desejada, conforme prevê o §4º do art. 15 da Lei 8.666/1993. Nesse sentido, é o espirito da lei ao exigir que o registro de preços seja precedido de ampla pesquisa de mercado, §1º do art. 15 da Lei de Licitações, de maneira a minimizar os riscos da ocorrência de sobrepreço, inclusive, para os demais órgãos da administração pública que, eventualmente, venham aderir a uma ata de registro de preços.
CONCLUSÃO
11.	De todo exposto, conclui-se que os indícios de irregularidades indicados pela unidade técnica na inicial desta representação foram consequência de um planejamento da contratação deficiente. As variações nas estimativas de preços do certame de 2017 para o pregão 108/2018, de até 59%, evidenciam a precariedade do processo conduzido pela instituição que culminaram na elaboração de termo de referência do Pregão Eletrônico 57/2017 (SRP) contendo valores estimativos dos serviços a serem contratados em desacordo com os preços de mercado, em afronta às disposições do §2º do art. 9º do Decreto 5.450/2005 c/c §1º do art. 15 da Lei 8.666/1993 e art. 16 do Decreto 7892/2013. Configurando-se a hipótese prevista no inciso II do art. 43 da Lei 8.443/1992 c/c art. 250, inciso IV do RI/TCU, da necessária realização de audiência dos responsáveis pela condução do Pregão 57/2017.
PROPOSTA DE ENCAMINHAMENTO
12.	Ante todo o exposto, submetem-se os autos à consideração superior, propondo:
a) conhecer da presente representação, satisfeitos os requisitos de admissibilidade previstos nos arts. 235 e 237, inciso VI, do Regimento Interno deste Tribunal, e no art. 103, § 1º, da Resolução - TCU 259/2014, para, no mérito, considerá-la procedente;
b) realizar, com fundamento no art. 250, inciso IV, c/c o art. 237, parágrafo único, do RI/TCU, a audiência dos responsáveis a seguir indicados, para que, no prazo de quinze dias, apresentem razões de justificativa pelas irregularidades indicadas:
b.1) Sr. Marco Antonio Ribas Cavalieri, CPF XXX.642.699-XX, Pró-Reitor de Administração da UFPR por ter elaborado e aprovado o termo de referência utilizado no Pregão Eletrônico 57/2017 (SRP) contendo valores estimativos dos serviços a serem contratados em desacordo com os preços de mercado, em afronta às disposições do §2º do art. 9º do Decreto 5.450/2005 c/c §1º do art. 15 da Lei 8.666/1993 e art. 16 do Decreto 7892/2013.
b.2) Sr. Edivan Bubinski Linhares, CPF XXX.860.569-XX, Pregoeiro Oficial da UFPR por ter por ter elaborado e aprovado o termo de referência utilizado no Pregão Eletrônico 57/2017 (SRP) contendo valores estimativos dos serviços a serem contratados em desacordo com os preços de mercado, em afronta às disposições do §2º do art. 9º do Decreto 5.450/2005 c/c §1º do art. 15 da Lei 8.666/1993 e art. 16 do Decreto 7892/2013.”
O Secretário dissente da proposta alvitrada nos seguintes termos (peça 24) :
“Pelas razões adiante expostas, peço vênias por dissentir de parte da análise e dos encaminhamentos propostos na instrução técnica.
O despacho do Ministro Relator determinou a verificação da adequação de futura norma e mecanismos de controles internos sobre o tema em análise. 
Nesse sentido, foi editado o Memorando-Circular n.15/2018 (peça 15) , pela UFPR, que definiu regras de ajuste nos procedimentos de planejamento das contratações pela instituição a partir da vigência da Instrução Normativa n. 01, de 29 de março de 2018, do Ministério do Planejamento, Desenvolvimento e Gestão.
Nos itens 3 a 9 da instrução são detalhados diversos aprimoramentos efetuados pela UFPR no edital PE 108/2018 (peça 21, p. 9-10) , inclusive um quadro comparativo (item 4 da instrução) entre o processo em discussão e o novo Edital que comprova o saneamento de vários apontamentos questionados na instrução inicial.
Considero que, em face de todas as providências adotadas pelos responsáveis, não são necessárias as audiências propostas no item 11.b da instrução.
NOVA PROPOSTA DE ENCAMINHAMENTO
a) conhecer da presente representação, satisfeitos os requisitos de admissibilidade previstos nos arts. 235 e 237, inciso VI, do Regimento Interno deste Tribunal, e no art. 103, § 1º, da Resolução - TCU 259/2014, para, no mérito, considerá-la procedente;
b) dar ciência à Universidade Federal do Paraná com fundamento §2º do art. 9º do Decreto 5.450/2005 c/c §1º do art. 15 da Lei 8.666/1993 e art. 16 do Decreto 7892/2013, que observe se os valores estimativos dos serviços a serem contratados estão em desacordo com os preços de mercado;
c) arquivar o presente processo, nos termos do art. 250, inciso I, do RI/TCU.”

não há

Não atuou.

REPRESENTAÇÃO. PREGÃO ELETRÔNICO. CONTRATAÇÃO DE SERVIÇOS DE TRANSPORTE, HOSPEDAGEM E ALIMENTAÇÃO PARA SUPORTE ÀS AULAS DE CAMPO. POSSÍVEIS IRREGULARIDADES DECORRENTES DE AUSÊNCIA DE ESTUDOS QUE AMPAREM A ESTIMATIVA DA QUANTIDADE DE SERVIÇOS, NÃO-PARCELAMENTO DE OBJETO DIVISÍVEL, RISCO DE CONTRATAÇÃO ANTIECONÔMICA. PROCEDÊNCIA. ADOÇÃO DE DIVERSAS MEDIDAS CORRETIVAS. CIÊNCIA À UNIVERSIDADE FEDERAL DO PARANÁ.

REPRESENTAÇÃO (REPR)

Secretaria de Controle Externo de Aquisições Logísticas (Selog).

Trata-se de Representação formulada pela Secretaria de Controle Externo no Paraná (peças 8 e 9) , em que foram suscitadas possíveis irregularidades no Pregão Eletrônico 57/2017, realizado pela Universidade Federal do Paraná (UFPR) .
Estimado em R$ 1.780.830,50, o certame tem por objeto a implantação de sistema de registro de preços, com vigência de 12 meses a contar da assinatura, destinada à contratação de serviços de transporte, hospedagem e alimentação para suporte às aulas práticas de diversos setores da Universidade Federal do Paraná, conforme Edital e anexos à peça 7.
Ratifico o exame de admissibilidade em que conheci da presente representação, por atender aos requisitos atinentes à espécie (despacho de peça 10) . Neste, indeferi a proposta de medida cautelar e restituí os autos à unidade técnica para saneamento e instrução do mérito. 
Em nova instrução (peça 23) , o auditor conclui que as variações nas estimativas de preços do certame de 2017 para o pregão 108/2018, de até 59%, evidenciam a precariedade do processo conduzido pela UFPR. 
Assevera que os indícios de irregularidade indicados pela unidade técnica foram consequência de planejamento deficiente da contratação, o que culminou com a elaboração de termo de referência do Pregão Eletrônico 57/2017 (SRP) contendo valores estimativos dos serviços a serem contratados em desacordo com os preços de mercado.
Diante disso, propõe a audiência de Pró-Reitor e do Pregoeiro da UFPR, responsáveis pela elaboração e aprovação daquele pregão. 
O Secretário diverge dessa proposta por verificar que:
o Memorando-Circular UFPR 15/2018 (peça 15) definiu regras de ajuste nos procedimentos de planejamento das contratações pela instituição a partir da vigência da Instrução Normativa n. 01, de 29 de março de 2018, do Ministério do Planejamento, Desenvolvimento e Gestão;
a instrução de peça 23, ao detalhar diversos aprimoramentos efetuados pela UFPR no edital do Pregão Eletrônico 108/2018, relativo à contratação dos mesmos serviços a que se refere o edital do Pregão 57/2017, comprova o saneamento de vários pontos questionados na instrução inicial. 
A definição de novas regras para contratação, por meio de memorando-circular, evidencia a adoção de mecanismos de controle interno voltados para tais processos. Além disso, ao comparar os editais para a contratação dos serviços de que trata a presente representação em 2017 e 2018, a unidade técnica registra que foram adotadas importantes medidas destinadas a corrigir e prevenir as falhas identificadas na contratação de 2017:
foi alterado o critério de julgamento para os itens do Grupo 1, que correspondem a 64% do total passível de contratação. Para tais itens, a aquisição isolada é possível. O edital de 2018 passou a exigir que o licitante vencedor seja detentor do menor lance válido para cada item deste grupo;
Além de expressiva redução nos preços de referência estimados para os serviços licitados, que variou de 6,5% a 59%, decorrente da correta e adequada descrição dos serviços requeridos, em conformidade com o princípio constitucional da economicidade;
o Memorando-Circular UFPR 15/2018 passou a exigir a prévia aprovação da Central de Transportes da Pró-Reitoria de Administração para a aquisição de serviços relativos a transportes;
os preços estimados para realização do Pregão 108/2018 demonstraram estar alinhados com o mercado, pois todos os itens foram adjudicados em valores abaixo dos de referência, conforme registra a ata daquele.
Assim, se por um lado ficou evidenciado que o Pregão Eletrônico 57/2017 continha serviços a serem contratados com estimativa de custos em desacordo com os preços de mercado, por outro lado ficou evidente a diligência dos gestores em adequar procedimentos e rotinas relativos ao processo de contratação.
Diante desses elementos, acolho integralmente os argumentos apresentados pelo Secretário da unidade técnica como razões de decidir conhecer da presente representação, para considerá-la procedente e dar ciência à UFPR de que a estimativa do valor de diversos serviços contratados por meio de seu Pregão 57/2017 estava em desacordo com os preços de mercado.
Feitas essas considerações, voto por que o Tribunal acolha a minuta de acórdão que ora submeto à deliberação do colegiado.
TCU, Sala das Sessões Ministro Luciano Brandão Alves de Souza, em 2 de julho de 2019.
WALTON ALENCAR RODRIGUES 
Relator